臺灣板橋地方法院刑事判決　　　　　　　　　　　　　九十一年度訴字第五○六號
　　公　訴　人　臺灣板橋地方法院檢察署檢察官
　　被　　　告　甲○○　男　三.
　　選任辯護人　吳志祥律師
　　被　　　告　丙○○　男　三.
　　　　　　　　戊○○　男　四.
　　　　　　　　辛○○　男　四.
右列被告因違反廢棄物清理法案件，經檢察官提起公訴（九十年度偵字第一九八六二
號），本院判決如左：
    主  文
甲○○未依廢棄物清理法規定領有廢棄物清除、處理許可文件，從事廢棄物貯存、清
除、處理，處有期徒刑壹年肆月。緩刑年。
丙○○未依廢棄物清理法規定領有廢棄物清除許可文件，從事廢棄物清除，處有期徒
刑壹年貳月。緩刑年。
戊○○、辛○○均無罪。
    事  實
一、甲○○為設置瀝青回收場，從事一般事業廢棄物瀝青之貯存、清除、處理等業務
    ，而於民國九十年一月三日，向戊○○承租坐落臺北縣鶯歌鎮○○○段十八之七
    地號（起訴書誤繕為十八之四地號），面積為一三三四平方公尺（約相當於四○
    三坪）之土地，供其設置門牌號碼為臺北縣鶯歌鎮○○路十一之三號之瀝青回收
    場，租期自九十年一月十日起至九十三年一月九日止。詎其明知其未依廢棄物清
    理法規定領有廢棄物清除、處理許可文件，竟自九十一年七月十日起，擅自在上
    址回收場內，安裝瀝青塊攪碎機一組，將其在臺北市○○○○○道路工程中，施
    工所餘之廢棄瀝青塊，收集、運送至上址回收場內堆置，再以挖土機將瀝青塊搬
    運至攪碎機攪碎分解處理，欲供轉售再利用。嗣迄九十年十一月二十四日凌晨一
    時十分許，適有丙○○亦明知其未依廢棄物清理法規定領有廢棄物清除許可文件
    ，仍駕駛車號ＦＧ－四七六號營業貨運曳引車，後拖引車號Ｐ五－二五號營業半
    拖車，在臺北縣土城市○○路四十五號前，擅自以每車新臺幣（下同）三千元之
    代價，向幸太企業股份有限公司（下簡稱「幸太公司」）承運清除其電信管線工
    程刨除道路施工所餘之廢棄瀝青塊約三十二公噸，載運至甲○○上址回收場，欲
    洽詢是否願意回收，惟其尚未及洽詢，即為警攔車查獲，警方並因而查獲甲○○
    上開擅自從事廢棄瀝青貯存、清除、處理等情。
二、案經臺北縣政府警察局三峽分局報請臺灣板橋地方法院檢察署檢察官偵查起訴。
    理  由
甲、被告甲○○、丙○○被訴部分：
一、訊據被告甲○○、丙○○固各不否認有於右揭時地收集、運送、堆置、處理道路
    刨除工程所餘廢棄瀝青塊之事實，惟均矢口否認有違反廢棄物清理法之犯行，被
    告甲○○辯稱：伊上開回收場尚於攪碎機器測試階段，並未正式經營，機器測試
    時無法將瀝青攪碎，回收場內僅有堆置少量的瀝青，係自伊自己承包之道路刨除
    工程載運回來，供攪碎機測試使用，並非向他人回收，又伊與丙○○並不認識，
    丙○○係自行前來，伊並無同意回收其載運之瀝青塊云云，被告丙○○則辯稱：
    當天伊係經由同業得知甲○○之回收場可能有在回收瀝青塊，才載運至該處探詢
    看看有無合法回收，且伊開車至該處，尚未探詢有無回收，亦未傾倒，即為警攔
    查，況伊本因此另經臺北縣政府環境保護局處罰鍰新臺幣六萬元，惟經伊訴願結
    果，已經臺北縣政府認伊並無違反廢棄物清理法規定而撤銷原處分云云。惟查：
    (一)被告甲○○未依廢棄物清理法規定領有廢棄物清除、處理許可文件，即於上揭
      時地，將其承包刨除道路工程施工所餘之廢棄瀝青塊，收集、載運至上址承租
      土地堆置，並裝置有攪碎機，將上開堆置之瀝青塊攪碎分解為細粒狀之事實，
      業經被告甲○○於偵審中坦承不諱（見偵查卷六十四頁反面、本院九十一年四
      月十一日訊問筆錄），並有臺北縣政府環境保護局稽查紀錄、土地租賃契約等
      影本各一份、現場照片十四張等附卷及在上址現場扣押之攪碎機一組、挖土機
      二台可資佐證。核諸被告甲○○上述回收場內之瀝青塊，係源自其承包道路刨
      除工程施工所餘廢棄之瀝青，係屬廢棄物清理法規定之一般事業廢棄物，此亦
      有臺北縣政府環境保護局九十一年一月二日九十北環字第○○七九八○七號函
      附於偵查卷可稽，而其未經許可將上開廢棄瀝青塊收集、載運、堆置、攪碎分
      解，即係屬擅自從事廢棄物之貯存、清除、處理等違法行為。
    (二)被告甲○○雖辯稱：伊僅止於機器測試階段，尚未營業，機器測試時無法將瀝
      青攪碎云云，並有證人即為其安裝攪碎機之承包商乙○出具證明書及到庭證稱
      ：伊為甲○○安裝瀝青分解機器，於九十年十月測試，因該機器無法承受設定
      壓力，遭瀝青塊撞壞，而停止使用，暫時棄置在現場，後來他們已自行拆除云
      云（見本院九十一年六月十八日訊問筆錄），附和其說。然觀諸上開查獲現場
      照片所示，被告甲○○上址回收場為警查獲時，現場堆置有數量非少之未攪碎
      之瀝青塊及已攪碎之瀝青細砂堆，並堆放有序，且僱有員工辛○○於夜間看守
      ，衡諸其上述現場情狀顯已有正常之攪碎處理作業，而非僅止於測試階段而已
      ，被告甲○○、證人乙○上述所稱測試未果之閒置荒廢之情，顯於事實不符，
      是其上開所辯、證述均不足採信。
    (三)另被告甲○○之辯護人為其辯護稱：瀝青係屬公告可再利用之事業廢棄物，被
      告甲○○回收瀝青之行為，依法不須申請許可，再依行政院環境保護署九十一
      年八月二十三日公告，瀝青廢棄物之儲存、清除、處理、再利用亦無須向主管
      機關申報，另同案被告丙○○因本案另經臺北縣政府環保局處罰鍰一案，經其
      向臺北縣政府訴願後，臺北縣政府已以「瀝青料屬公告可再利用之一般事業廢
      棄物，應依廢棄物清理法第三十九條第一項規定，按中央目的事業主管機關規
      定辦理，不受同法第二十八條及第四十一條之限制，原處分機關認訴願人（即
      指被告丙○○）載運可利用之事業廢棄物，而違反廢棄物清理法第四十一條第
      一項之規定，認事用法顯有違誤」為由，撤銷原處分，益見被告甲○○亦無違
      反廢棄物清理法第四十六規定可言云云。按廢棄物清理法第三十九條第一項（
      九十年十月二十四日修正公布，同年月二十六日生效施行）雖規定「事業廢棄
      物之『再利用』，應依中央目的事業主管機關規定辦理，不受第二十八條、第
      四十一條之限制。」，而行政院環境保護署於八十九年十一月八日修正發布之
      「公民營廢棄物清除處理機構管理輔導辦法」第三條第三項亦規定「廢棄物之
      『再利用』不受前二項（係規定清除、處理機構應取得主管機關合法之許可證
      或經核備後始得經營）限制」，其後於九十年十月二十四日廢棄物清理法修正
      公布後，該署另於九十年十一月二十三日發布「公民營廢棄物清除處理機構許
      可管理辦法」，有關事業廢棄物再利用之管理規定，則依廢棄物清理法第三十
      九條第二項規定，由中央目的事業主管機關會商中央主管機關、再利用用途目
      的事業主管機關定之，目前有關瀝青廢棄物者，有行政院內政部九十一年七月
      二十九日發布之「營建事業廢棄物再利用管理辦法」。惟查被告甲○○其經營
      上址瀝青回收場，雖旨在回收後販賣予他業再利用，然其於轉售再利用前之收
      集、運輸之清除行為、堆置之貯存行為及攪碎分解之處理行為，不論依九十年
      十月二十四日修正前後之廢棄物清理法規定，均須申請領有廢棄物清除、處理
      許可文件後，始得為之，是辯護人上開所辯有關再利用之規定，並不足以解免
      被告甲○○就事業廢棄物瀝青之清除、貯存、處理等未經許可違法行為之刑罰
      ；至辯護人所指行政院環境保護署九十一年八月二十三日公告修正該署九十一
      年七月十一日環署廢字第○九一○○四六六八八Ａ號公告以網路傳輸方式申報
      廢棄物之產出、貯存、清除、處理、再利用及輸出情形之申報格式、項目、內
      容及頻率」公告事項第八項及第十項，將「瀝青混凝土」列為免依該公告規定
      連線申報其產出、貯存、清除、處理、再利用及輸出情形之廢棄物，此有該公
      告附卷可稽，然該公告僅係將「瀝青混凝土」免除以網路連線傳輸申報其產出
      、貯存、清除、處理、再利用及輸出等情形，非謂從事「瀝青混凝土」廢棄物
      之貯存、清除、處理無須申領許可文件，辯護人此辯護意旨，容有誤會；另臺
      北縣政府訴願審議委員會於九十一年七月十日審議結果，就臺北縣政府環境保
      護局於九十一年三月四日因被告丙○○本件為警查獲載運塊狀瀝青料行為，依
      廢棄物清理法第五十七條規定，以其違反第四十一條第一項規定處罰鍰新臺幣
      六萬元之處分，以「查本件訴願人（指被告丙○○）所載運塊狀瀝青料雖屬從
      事廢棄物清除、處理業務，惟該瀝青料係屬公告可再利用之一般事業廢棄物，
      自應依廢棄物清理法第三十九條第一項規定，按中央目的事業主管機關規定辦
      理，不受同法第二十八條及第四十一條之限制。是以，原處分機關認訴願人載
      運可再利用之事業廢棄物，而違反廢棄物清理法第四十一條第一項之規定，顯
      於認事用法上，有所違誤。」為由，撤銷原處分，此有臺北縣政府卷號000
      00000號訴願決定書影本在卷可按，然按廢棄物清理法第三十九條係就事
      業廢棄物之「再利用」行為所為規定，並非謂凡屬可再利用之事業廢棄物，其
      貯存、清除、處理等業務行為亦均不受同法第二十八條、第四十一條之限制，
      是上開訴願決定意旨，以被告丙○○載運清除之塊狀瀝青料，係屬公告可再利
      用之一般事業廢棄物，反論其清除行為亦不受同法第四十一條之限制，要與同
      法第三十九條規定之意旨不符，容有未洽，從而，辯護人上開辯護意旨執以論
      據被告甲○○上開犯罪事實無罪，亦委無足取。
    (四)又被告丙○○於右揭時地未依法領有許可文件擅自承運道路刨除所餘廢棄瀝青
      塊之犯罪事實，亦經被告丙○○於警訊、偵審中供認屬實（見偵查卷九頁、十
      頁、四十四頁反面、六十四頁反面、六十五頁、本院九十一年四月十一日訊問
      筆錄），核與證人即查獲警員壬○○、庚○○、己○○、丁○○證述查獲情節
      大致相符（見本院九十一年五月十三日、九十一年六月十八日訊問筆錄），並
      有警員壬○○之報告書一紙、幸太公司出具之聲明書一紙、使用土城工業區公
      共設施申請書影本一紙、上開臺北縣政府環境保護局稽查紀錄、現場照片等在
      卷可資佐證，堪認被告丙○○確有未經許可擅自從事廢棄物之清除行為無訛。
    (五)被告丙○○雖辯稱：伊係經由同業告知至甲○○之回收場探詢有無合法回收，
      惟尚未探詢傾倒，即為警攔查，況伊因本案事實另經臺北縣政府環境保護局處
      罰鍰新臺幣六萬元，經伊訴願已經臺北縣政府認伊無違反廢棄物清理法規定而
      撤銷原處分云云。惟查，本件被告丙○○所犯係未經依法領有廢棄物清除許可
      文件，擅自從事廢棄物承運之清除行為，與其之後有無傾倒無涉；至所辯訴願
      撤銷原處分部分，依前述相同理由，該訴願決定意旨，與廢棄物清理法第三十
      九條規定之意旨不符，容有未洽，因此該訴願決定不足據以解免其上開擅自從
      事廢棄物清除行為之刑罰，是被告丙○○上開所辯，亦均不足取。
    綜上所述，本件事證明確，被告甲○○、丙○○二人犯行均堪認定，應予依法論
    科。
二、被告甲○○未經許可擅自從事廢棄物貯存、清除、處理業務，其行為後，廢棄物
    清理法其後雖於九十年十月二十四日修正公布，同年月二十六日生效施行，惟其
    上開犯行持續至同年十一月二十四日為警查獲止，自仍應適用修正後之現行廢棄
    物清理法之規定論處，是核其所為係犯現行廢棄物清理法第四十六條第一項第四
    款之擅自從事廢棄物貯存、清除、處理罪。其自九十年七月十日起至同年十一月
    二十四日止持續上開犯罪行為，係侵害一環境保護之社會法益，僅論以一罪。另
    被告丙○○未經許可擅自從事廢棄物清除業務，核其所為係犯廢棄物清理法第四
    十六條第一項第四款之擅自從事廢棄物清除罪。至公訴意旨謂被告甲○○、丙○○間有犯意聯絡及行為分擔，為共同正犯云云，惟訊據被告甲○○、丙○○二人
    均供稱二人互不相識，且被告甲○○於本院審理均供稱其上址回收場尚未對外營
    業，場內堆置之廢棄物瀝青均係其個人承包工程所餘自行載回之物，而被告丙○○亦供稱其係據同業告知始首次前往被告甲○○之回收場查看探詢有無回收瀝青
    塊，況被告丙○○至上址回收場時，該回收場僅有受僱看守之辛○○一人在屋內
    睡覺，並無回收作業情形，被告甲○○亦不在場，此外復查無其他積極證據足認
    其間有本件犯罪之犯意聯絡，要難率認其二人為本件犯罪之共同正犯，是公訴意
    旨上開論述，容有未洽，附此敘明。爰分別審酌被告甲○○、丙○○各人之犯罪
    動機、目的、手段、對環境污染危害程度及犯罪後之態度等一切情狀，各量處如
    主文所示之刑。另查被告甲○○前於八十五年間，雖因違反水利法案件，經臺灣
    臺北地方法院判處有期徒刑三月，緩刑二年，於八十五年八月三十日確定，惟其
    於緩刑期滿，緩刑之宣告未經撤銷，其上開刑之宣告失其效力，視同未曾受有期
    徒刑以上刑之宣告，而被告丙○○則前未曾受有期徒刑以上刑之宣告，有臺灣高
    等法院檢察署刑案紀錄簡覆表在卷可按，其二人因一時失慮，觸犯本件刑罰，經
    此偵審教訓後，當應知所警惕，信無再犯之虞，且衡諸其擅自貯存、清除、處理
    廢棄物情節尚非嚴重，本院因認對其所宣告之刑均以暫不執行為適當，爰併予分
    別諭知緩刑三年，以啟自新，並觀後效。末查，本件扣案之被告甲○○所有攪碎
    機一組、挖土機二台及被告丙○○所有之上開車號ＦＧ－四七六號營業貨運曳引
    車、車號Ｐ五－二五號營業半拖車各一台，雖各係其上開違反廢棄物清理法規定
    時所使用之物，惟被告甲○○所有上開挖土機、被告丙○○上開所有曳引車、半
    拖車，衡其用途非僅專供其二人本件犯罪所用之物，況被告二人爾後如依法申請
    領有廢棄物清除、處理許可文件，即可合法從事廢棄物貯存、清除、處理等業務
    ，上開攪碎機、挖土機、曳引車、半拖車即非屬供犯罪所用，是如僅以本次未依
    行政程序取得許可而犯罪即率予沒收，亦與比例原則有違，爰上開扣案之物均不
    予沒收，併此敘明。
乙、被告戊○○、辛○○被訴部分：
一、公訴意旨略以：被告戊○○為臺北縣鶯歌鎮○○○段第十八之七地號（起訴書誤
    繕為十八之四地號）土地之所有人，明知甲○○未經主管機關許可，於九十年一
    月十日起出租並提供土地，供甲○○堆置一般事業廢棄物瀝青；被告辛○○明知
    甲○○未依廢棄物清理法之規定，領有廢棄物清除、處理許可文件，於九十年一
    月十日起向戊○○租用上開土地，並於該土地上儲存、處理一般事業廢棄物瀝青
    ，仍以每月三萬元之代價，受僱駕駛挖土機於現場協助廢棄物處理工作，因認被
    告戊○○係犯廢棄物清理法第四十六條第一項第三款之未經許可提供土地堆置廢
    棄物罪嫌，被告辛○○係共犯廢棄物清理法第四十六條第一項第四款之擅自從事
    廢棄物貯存、清除、處理罪嫌云云。
二、按公訴人認被告戊○○、辛○○涉有上開違反廢棄物清理法之犯行，無非以其犯
    罪事實業據被告戊○○、辛○○、甲○○、丙○○等均坦承不諱，並有攪碎機一
    組、挖土機二部、曳引車一台（含半拖車）扣案及現場照片十四張、地籍圖影本
    一份、土地所有權狀影本一份及土地租賃契約書影本一份等證物在卷可稽，為其
    論據。惟訊據被告戊○○、辛○○均堅決否認有上開違反廢棄物清理法之犯行，
    被告戊○○辯稱：伊只是將上開土地出租給甲○○，不知情使用情形等語，被告
    辛○○則辯稱：伊只是受僱在晚上看管該場地，不要讓其他人任意傾倒等語。
三、按犯罪事實應依證據認定之，無證據不得推定其犯罪事實，刑事訴訟法第一百五
    十四條定有明文。而所謂證據，係指足以證明被告確有犯罪行為之積極證據而言
    ，該項證據須適於為被告犯罪之證明者，始得採為斷罪之資料（參照最高法院六
    十九年臺上字第四九一三號判例要旨）。又按認定犯罪事實所憑之證據，必須達
    於一般人均可得確信其為真實之程度，而無合理之懷疑存在時，始得據為被告有
    罪之認定，倘若犯罪事實之證明尚未達此一程度，仍有合理之懷疑存在，則應為
    被告有利之推定，仍不能遽為被告有罪之判斷，此亦為刑事訴訟法第一百五十四
    條，犯罪事實應依證據認定之證據裁判原則，及因保障被告人權，無罪推定原則
    之所在（參見最高法院七十六年度臺上字第四九八六號判例、九十一年度臺上字
    第三九號刑事判決等意旨）。經查：
    (一)被告戊○○於警訊、偵查中固不否認知悉被告甲○○向其承租上開土地係要供
      作瀝青回收場使用，惟另觀諸其間租賃上開土地簽立之土地租賃契約書第八條
      約定有「乙方（即指被告甲○○）不得將本約土地之全部或一部轉租與他人，
      並不得為非法之使用，如有上情，甲方（即指被告戊○○）得逕行終止合約，
      收回土地。」，此有該租賃契約書影本一份附於偵查卷可稽，可見被告戊○○
      簽約時已明示約定要求被告甲○○要依法合法使用上開承租土地，況據被告甲○○、證人乙○上開所陳，被告甲○○於九十年一月三日簽約向被告戊○○承
      租上開土地後，即一次付清年租金三十萬元，其後直迄同年七月後始開始安裝
      攪碎機，同年十月始測試機器，果真屬實，被告戊○○顯不易知悉被告甲○○
      是否已依法辦理申請許可，再者被告戊○○係務農，教育程度僅國中肄業，恐
      亦難要求其注意瞭解被告甲○○是否合法使用上開承租土地，是綜合上述，被
      告戊○○上開所辯，尚非不可採信，從而即難率認被告戊○○確有故意提供土
      地供甲○○堆置廢棄物之犯意可言。
    (二)另被告辛○○雖於偵查中曾供稱受僱負責將瀝青粉碎及看管回收場過濾傾倒者
      載運物是否瀝青云云等情，然被告辛○○於本院審理時翻異前詞辯稱：「（何
      時受僱於甲○○在該土地上工作？月薪多少？工作內容？）九十年六、七月間
      。我的月薪三萬元。甲○○說機器還在試車，叫我看管機器不要讓人偷走。我
      上班的時間是晚上六、七點至隔天早上八點，我再到別的地方工作。我只負責
      看管現場。」「我白天不在該處，我會駕駛挖土機。晚上沒有試車，我只是在
      晚上把挖土機開到入口處擋住而已。」「（是否知道甲○○廢棄物清理申請許
      可？）我不知道，我只是受僱甲○○，現在時機不好，我不可能問甲○○有無
      申請許可。」「我只是受僱於夜間看管，我並沒有負責操作機械，當天晚上警
      察來時我在睡覺，警察把我叫醒，我並沒有讓人傾倒。」等語（見本院九十一
      年四月十一日、九十一年六月二十四日訊問筆錄），核與被告甲○○於本院審
      理時供述：「（怪手由何人駕駛？）我。」「（何時僱用辛○○？）九十年七
      月份，月薪三萬元，他晚上幫我看管場地的機器。」「（被告辛○○有無操作
  挖土機試車？）沒有。他只是在晚上將怪手駛到入口處。」等語（見本院九十
      一年四月十一日訊問筆錄）情節相符，況另據證人即查獲警員壬○○於本院審
      理亦曾證稱：「（查獲經過？）當天晚上執行擴大臨檢，我和分局長、巡官一
      起，在凌晨一點時，我開車載分局長他們，在三峽復興路恩主公醫院附近路段
      發現一部曳引車載有刨除的瀝青塊，該車沒有蓋帆布，分局長指示尾隨跟蹤，
      行經三鶯橋後，該曳引車迴轉到橋下，沿著溪邊的路到工地，我們在該處等候
      ，等司機倒車好後，升起車斗，我們才上前取締，我們把該車司機叫下來，我
      們又去該地工寮叫看管人，當時該看管人還在睡覺而且睡得很死，叫了很久才
      起來開門。該工地的負責人當時不在現場。」「（當時曳引車傾倒時，該工地
      有無運作？有無人在場？）曳引車傾倒時，看管人在工寮裡面睡覺，該工地並
      沒有運作，也沒有人在現場工作。」等語（見本院九十一年六月十八日訊問筆
      錄），徵諸上述情節，被告辛○○其後於本院改詞所辯情節，要非不可採信，
      從而即難率以其上開偵查供認情節，遽認被告辛○○與被告甲○○間就上開犯
      行有犯意聯絡及行為分擔之共犯罪行。
    綜上所述，尚難認被告戊○○、辛○○二人有上開違反廢棄物清理法之犯行，此
    外復查無其他積極證據足認被告戊○○、辛○○二人確有上開犯行，是本件不能
    證明被告戊○○、辛○○二人犯罪，自應均為無罪判決之諭知。
據上論斷，應依刑事訴訟法第二百九十九條第一項前段、第三百零一條第一項，廢棄
物清理法第四十六條第一項第四款，刑法第十一條前段、第七十四條第一款，判決如
主文。
本案經檢察官王志超到庭執行職務
中      華      民      國    九十一    年      十      月    二十九    日
                                    臺灣板橋地方法院刑事第六庭
                                        法  官  彭  全  曄
右正本證明與原本無異。
如不服本判決應於送達後十日內向本院提出上訴狀。
                                        書記官  梁  宜  庭
中      華      民      國    九十一    年      十一    月      五      日
附錄本案論罪科刑法條全文：
廢棄物清理法第四十六條
  有下列情形之一者，處一年以上五年以下有期徒刑，得併科新臺幣三百萬
  元以下罰金：
  一  任意棄置有害事業廢棄物。
  二  事業負責人或相關人員未依本法規定之方式貯存、清除、處理或再利
      用廢棄物，致污染環境。
  三  未經主管機關許可，提供土地回填、堆置廢棄物。
  四  未依第四十一條第一項規定領有廢棄物清除、處理許可文件，從事廢
      棄物貯存、清除、處理，或未依廢棄物清除、處理許可文件內容貯存
      、清除、處理廢棄物。
  五  執行機關之人員委託未取得許可文件之業者，清除、處理一般廢棄物
      者；或明知受託人非法清除、處理而仍委託。
  六  公民營廢棄物處理機構負責人或相關人員、或執行機關之人員未處理
      廢棄物，開具虛偽證明。
  無許可文件，以經營廢棄物清除、處理為常業者，處三年以上十年以下有
  期徒刑，得併科新臺幣九百萬元以下罰金。
